臺灣屏東地方法院民事判決　　　　　　　 94年度訴字第336號
原　　　告　中華電信股份有限公司台灣南區電信分公司屏東營
　　　　　　運處
法定代理人　戊○○
訴訟代理人　莊孝襄律師
被　　　告　台灣電力股份有限公司高屏供電區營運處
法定代理人　丁○○
訴訟代理人　侯永福律師
複　代理人　陳麗珍律師
被　　　告　清隆營造有限公司
法定代理人　丙○○
訴訟代理人　許清連律師
　　　　　　李錦臺律師
複　代理人　許舜卿律師
上列當事人間請求損害賠償事件，本院於民國96年1 月24日言詞
辯論終結，判決如下：
    主  文
被告應連帶給付原告新台幣壹佰柒拾柒萬壹仟佰肆拾肆元，及
自民國九十四年十一月十二日起至清償日止，按週年利率百分之
五計算之利息。
訴訟費用由被告連帶負擔。
本判決於原告以新台幣陸拾萬元為被告供擔保後得假執行。但被
告如於執行標的物拍定、變賣前，以新台幣壹佰柒拾柒萬壹仟
佰肆拾肆元為原告預供擔保，各得免為假執行。
    事實及理由
一、程序事項：按訴狀送達後，原告不得將原訴變更或追加他訴
    ，但擴張或減縮應受判決事項之聲明者，不在此限，民事訴
    訟法第255 條第1 項但書第3 款定有明文。原告起訴時，原
    係請求被告連帶給付新台幣（下同）1,771,344 元，及自起
    訴狀繕本送達翌日起至清償日止，按週年利率百分之5 計算
    之利息，嗣於言詞辯論期日將上開請求利息起算日變更為：
    自本院第1 次準備程序期日翌日即民國94年11月12日起算，
    ，核係屬單純減縮應受判決事項之聲明，應予准許。
二、原告主張：被告台灣電力股份有限公司高屏供電區營運處（
    下稱台電高屏營運處）為辦理興龍→林邊線（烏龍外環道）
    管路埋設工程，施工方式以推進管進行（下稱系爭工程），
    並由被告清隆營造有限公司（下稱清隆公司）承攬施工。93
    年3 月30日被告清隆公司施工在新園鄉公所埋設之排水箱涵
    排水箱涵底下3.35公尺深度，與排水箱涵立體平行施作之推
    進管工程，惟因該施工地點有原告埋設於該排水箱涵下之電
    信設備，被告清隆公司以推進管施工即擠壓損害原告幹纜管
    道，造成原告東港局南龍路TS2-1 →TS2-2 幹線管道及#3（
    0.5DS-10 0C-ASR） 客戶光纜；#21 （STP-0.4-2400P） 、
    #22 （ST P-0.4-2400P）地下幹纜，移位受損壞（下稱系爭
    電信設備）。原告幹纜被擠壓受損，計已發包工程修復：(1)
    管線發包工程：由陞電電信工程有限公司（下稱陞電公司）
    承攬施工，支出材料費用549,448 元；施工費用計81,896元
    ，合計631,344 元；(2)管道潛鑽發包工程：由南碁營造有限
    公司（下稱南碁公司）承攬施工，原告之發包價格為1,140,
    000 元，然完工請領費用則達1,232,298 元。原告因被告清
    隆公司不當施工，且台電公司高屏營運處提供不正確之施工
    設計圖，指示推進管施工位置不當亦有過失，依民法第189
    條但書之規定，亦應負損害賠償責任，故被告依民法第185
    條第1 項規定，應負連帶責任等語，並聲明：被告應連帶給
    付原告1,771,344 元，及自本院第1 次準備程序期日翌日即
    94年11月12日起至清償日止，按週年利率百分之5 計算之利
    息；願供擔保，請准宣告假執行。
三、被告台電高屏營運處則以：系爭工程地點附近有其他工程先
    行進行施工，第一項工程是原告幹纜線管道工程，第二部分
    新園鄉公所排水箱涵工程，最後是被告清隆公司承攬之推進
    管工程，原告應證明系爭電信設備係何階段造成。又系爭工
    程因承攬廠商被告清隆公司於92年12月間清隆公司函知省道
    台17線與南龍路口之既設管線繁雜，兩側又有排水箱涵，擋
    土措施施作困難，且工區地下水位高加上湧砂情況，若按原
    設計明挖方式穿越，其困難度暨危險性均高，無法克服，並
    檢附試挖之管道位置高程圖要求變更設計，改以推管方式施
    工，伊據該管道位置高程圖所示，原告幹纜線管道「底部」
    距路面高程為2.8 公尺，而被告所設計推進管「頂部」距路
    面之高程為3.3 公尺，其間尚有50公分之安全距離，並不會
    擠壓原告幹纜線管道，故經伊評估後同意變更，況且依據與
    被告清隆公司之工程合約管路工程施工說明書，被告台電高
    屏營運處並無必要查核被告清隆公司所提供之高程圖有無問
    題。退步言，縱認伊不能免於賠償責任，則被告清隆公司曾
    派員至工地現場測量外，於系爭工程施工前，曾發函通知包
    括原告在內之其他埋設管線單位，到現場實際會勘，然原告
    卻置之不理，且原告未告知系爭電信設備埋設位置高程圖，
    故原告對損害之發生，亦與有過失等情置辯。
    被告清隆公司則以：伊承攬系爭工程係依據台電高屏營運處
    所繪製之施工設計圖進行各項施工作業，原告幹纜管道有否
    損壞、是否影響通訊、該損害是否為系爭工程所造成等，原
    告應舉證證明。又縱認確有損害亦應由台電高屏營運處負損
    害賠償責任，原告遽認伊應負連帶給付責任，並無任何法律
    依據等情置辯。
    被告均聲明：原告之訴駁回；如受不利判決，願供擔保請准
    宣告假執行。
四、兩造不爭執事項（本院卷351頁）：
(一)、原告位於屏東縣新園鄉○○○路（臺17線）與南龍路口之地
    下幹纜，其中東港局南龍路TS2-1 →TS2 -2幹線管道及#3（
    0.5DS-100C-ASR）客戶光纜；#21 （STP-0.4-2400P） 、#2
    2 （STP-0.4-2400P） 即系爭電信設備，於93年3 月30日受
    損壞。
(二)、被告清隆公司承攬被告台電高屏營運處位於新園鄉○○○路
    （台17線）與南龍路口之地下推管工程，並於93年3 月22日
    至4 月1 日進行系爭推管工程。
五、經兩造整理後，本件爭點為：(一)、被告清隆公司施作系爭工
    程對系爭電信設備之損害是否有過失？又被告台電公司高屏
    營運處是否有定作或指示上之過失？(二)、原告得請求之項目
    及金額為何？（本院卷351頁）茲分述如下：
(一)、被告清隆公司施作系爭工程對系爭電信設備之損害是否有過
    失？又被告台電公司高屏營運處是否有定作或指示上之過失
    ？
  (1)基於下列事證，本院認被告清隆公司施作系爭工程對系爭電
    信設備之損害有過失：系爭電信設備係經由原告電纜充氣
    監視系統監控電纜壓力，惟系爭電信設備於93年3 月30日氣
    壓降至3.5 磅/ 平方吋，已低於下限值6 磅/ 平方吋，有電
    纜充氣監視系統表為憑（本院卷9 、10頁），因系爭施工地
    點於被告清隆公司施作前，地下力量處於平衡狀態，而系爭
    電信設備上開電纜壓力變化，顯然是因外力因素介入而導致
    ，外力來源則有三：地層產生不均勻沈陷、發生大地震、受
    外力推移。其中地層產生不均勻沈陷、發生大地震因素，倘
    若施工現場發生上開2 種因素，工程進度勢必受到延緩，甚
    者，施工現場安全亦應採取相關安全措施，但依據被告台電
    公司高屏營運處監工日報表則均未顯現上開因素，而被告復
    未提出其他事證以明系爭施工現場於93年3 月間發生上開2
    種因素，則上開2 種因素應予排除。至於受外力推移之因素
    ，兩造不爭執「系爭工程施工地點於93年3 月間除系爭工程
    施作外，別無其他工程進行」之事實，再參據被告台電公司
    高屏營運處監工日報表，其中95年3 月30日被告清隆公司推
    進管施工2 公尺（本院卷133 頁），而同日系爭電信設備隨
    即測得管路壓降但並無拉斷，顯然系爭工程施工已造成土壤
    壓力變化，破壞原有地層壓力平衡，故在排除地層產生不均
    勻沈陷、發生大地震外力因素後，可確定被告清隆公司施作
    系爭工程時確與系爭電信設備管路擦撞而致側移，使系爭電
    信設備損壞一事，有高雄市土木技師公會95年9 月15日高市
    土技字第09502401號鑑定報告書可佐，鑑定證人甲○○結證
    屬實（本院卷324 頁、325 頁）。被告清隆公司施作系爭
    工程前，為因應系爭施工地點因新園鄉公所埋設排水箱，暨
    牽動原有已埋設之自來水、瓦斯、電信管路工程進行，以致
    被告清隆公司營造系爭工程退讓至上開排水箱涵工程及上開
    公共管道變更工程完成，始進場施工，已據被告清隆公司陳
    明無訛（本院卷328 頁），被告清隆公司既知悉系爭電信設
    備埋設深度、位置已因上開排水箱涵工程而有所異動，竟仍
    持異動前之90年4 月間由被告台電公司高屏營運處向原告索
    取之電信管線示意圖（本院卷213 頁至216 頁、328 頁）套
    繪而成之相對位置高程圖（本院卷77頁），於92年12月8日
    檢附上開相對位置高程圖向被告台電公司高屏營運處說明「
    因應既設管線及排水箱涵等設計深度、地下水源豐沛，如系
    爭工程以明挖方式施工，風險性較高」，請求被告台電公司
    高屏營運處同意辦理變更設計改以推進管方式施工（本院卷
    76頁、77頁），而未注意系爭電信設備已因上開排水箱涵工
    程而變更埋設高程，以避免系爭工程施作高程因推進管工程
    造成地底土壤壓力變化，發生擦撞系爭電信設備之情事；
    再者，依據公共工程施工綱要規範第2 篇現場工作第22 52
    章公共管線系統之保護第1.7.2 點（本院卷310 頁以下），
    被告清隆公司應於施工前以試挖方式進行現場調查以確認可
    能受施工作業影響之公共管線之位置，繪製或修正管線圖說
    併入工作圖，惟被告清隆公司陳明有關系爭工程試挖資料紀
    錄由被告台電公司高屏營運處全程製作收存（鑑定報告書15
    6 頁），而據被告台電公司高屏營運處提出之試挖資料，卻
    為M1-1人孔、#8鐵柱基礎連接站、#9鐵柱基礎等3 處，實非
    本件推進管施工試挖資料（本院卷303 頁），而被告清隆公
    司又未能提出系爭工程試挖資料，足見被告清隆公司並未於
    系爭工程施工前試挖現場系爭電信設備位置，以避免系爭系
    爭電信設備受損壞。被告清隆公司固於93年3 月22日發函
    原告告知系爭工程已開始施工，並協助派員至現場會勘（本
    院卷78頁），然據原告派員至施工現場協助會勘之人即證人
    乙○○證稱：「在推進管施工之前有去會勘，台電、瓦斯、
    自來水的人都有去，清隆營造我問我們的管線情形，我告訴
    他說是在外環道北上右側左轉至南龍路、鹽龍路有我們的地
    下管道，他就說知道了，接下來就與自來水公司的人研究。
    清隆營造、台電都沒有拿出施工現場地下管道圖說、也沒有
    要求中華電信提出線路圖，台電與清隆營造在現場沒有問管
    線下降的事情，在現場會勘的時候，只有問管線的走向是怎
    樣而已。」等各語（本院卷327 頁），及上開述及被告清
    隆公司於施工前已知悉系爭電信設備管線埋設深度、位置已
    異動一事，又原告且無主動提供系爭電信設備地下管線圖之
    義務，被告清隆公司自應先行向原告申請異動後之系爭電信
    設備地下管線圖，以防止系爭工程施工損壞系爭電信設備，
    甚且，應主動徵詢協同會勘人員系爭電信設備埋設高程異動
    情形，故被告辯稱：「因為不知道中華電信92年管道下降高
    程的位置，所以就沒有問中華電信管道高程的問題」云云（
    本院卷328 頁），即屬事後卸責之詞，殊難採信。綜上，被
    告未詳細瞭解系爭電信設備於施工前後埋設高程變動情事，
    即貿然進行系爭工程，造成系爭電信設備損害，被告清隆公
    司自應負過失侵權行為責任。
  (2)又據以下事證，本院亦認被告台電公司高屏營運處具有定作
    上之過失：按承攬人因執行承攬事項，不法侵害他人之權
    利者，定作人不負損害賠償責任。但定作人於定作或指示有
    過失者，不在此限，民法第189 條定有明文。又所謂定作有
    過失者，指定作之事項具有侵害權利之危險性，因承攬人之
    執行，果然引起損害之情形，而指示係對於工作之執行，有
    所指示而言。系爭工程原定以「明挖方式」施工，為被告
    不爭執，嗣於92年12月間，被告台電公司高屏營運處依據被
    告清隆公司上開(1). 述及之相對位置高程圖，同意變更系
    爭工程以推進管方式施工。然被告清隆公司上開92年12月8
    日行文被告台電公司高屏營運處，已明確告知「因受既設管
    線」影響，而聲請變更設計改以推進管施工（本院卷76頁）
    ，且被告台電公司高屏營運亦自陳：系爭工程在系爭電信設
    備埋設高程變動及新園鄉公所排水箱涵工程完工後始進場施
    作等語（本院卷147 頁），可認被告台電公司高屏營運處亦
    明知系爭工程地點地下埋設公共管線系統複雜。故據被告間
    簽定之承攬契約第9 條約定（鑑定報告書108 頁），被告台
    電公司高屏營運處對於被告清隆公司施工期間應為工程之監
    造，因此，被告台電公司高屏營運處同意該工程以「推進管
    施工」取替「明挖施工」之設計，即應本於監造責任，檢查
    定作之工程品質，注意承攬人之能力，並監督工程之進行安
    全，以免加害第三人權益。但被告台電公司高屏營運於知悉
    系爭工程地點地下埋設公共管線系統複雜暨系爭電信設備埋
    設高程有所異動之情形下，不僅自陳對於被告清隆公司是否
    於施工前試挖毫無所知（本院卷301 頁背面），甚而率斷以
    系爭電信設備異動前之90年4 月間相對位置高程圖（本院卷
    77 頁） 決定變更系爭工程施工方式，難謂對於被告清隆公
    司承攬系爭工程之能力，已盡注意之能事；又被告台電公司
    高屏營運處定作系爭工程，本即具有侵害地下公共管線系統
    安全之危險性，卻忽視此一危險性，竟於被告間協議變更設
    計施工會議中決議，任由被告清隆公司配合現場地形自行決
    定推進管位置（鑑定報告書149 頁），而未監督系爭工程之
    進行安全，如此怠於注意系爭工程侵害系爭電信設備危險性
    ，揆之上開民法規定及最高法院74年度台上字第1458號、76
    年度台上字第2564號判決意旨（詳後附），被告台電公司高
    屏營運處自應負系爭工程定作上之過失責任。
  (3)綜上，原告主張被告對於系爭工程所造成之系爭電信設備損
    壞均有過失，依據民法第184 條第1 項前段、第189 條但書
    、第185 條第1 項規定，請求被告連帶負損害賠償責任，尚
    屬有據，應予准許。
  (4)至於被告台電公司高屏營運處辯稱：原告未提供系爭電信設
    備埋設位置高程圖，而與有過失一情。經查，被告於施作系
    爭工程前已知悉系爭電信設備管線埋設深度、位置為因應新
    園鄉公所埋設排水箱埋設工程而異動，及系爭工程地點地下
    埋設公共管線系統複雜一事，被告即應先行向原告申請異動
    後之系爭電信設備地下管線圖，以防止系爭工程施工損壞系
    爭電信設備，抑或主動徵詢協同會勘人員系爭電信設備埋設
    高程異動情形，卻捨此不為，率斷以系爭電信設備埋設高程
    異動前之90年4 月間電信管線示意圖，為系爭工程高程位置
    之依據，而原告復無主動提供系爭電信設備埋設高程圖之義
    務，自難認原告有何行為助成系爭電信設備損害之發生或擴
    大，被告台電公司高屏營運處上開辯詞，即無足取。
(二)、原告得請求之項目及金額為何？
    系爭電信設備損害之修復工程，分為二大部分，其一為管線
    工程，由陞電公司承攬施工，餘為管道潛鑽工程，由南碁公
    司承攬施工，有原告與上開2 間承攬公司工程契約（本院卷
    26頁、46頁），陞電公司開工報告單、使用材料及施工費用
    表、工作日誌、工作項目表圖（本院卷112 頁至116 頁、29
    6 頁），南碁公司完工報告單、使用材料及施工費用表、工
    作日誌（本院卷91頁至111 頁）為憑，又陞電公司施作管線
    修復工程已向原告請領工程款631,344 元，有統一發票、台
    電屏東營運處拆收材料及施工費用表各1 件（本院卷24頁、
    293 頁）可查；而南碁公司營造管道潛鑽工程共向原告請領
    工程款1,242,298 元，有統一發票2 張（本院卷297 頁、29
    9 頁），原告請求被告連帶給付上開631,344 元、及以與南
    碁公司工程契約總價之114 萬元，合計1,771,344 元，暨自
    本院第1 次準備程序期日翌日即民國94年11月12日起至清償
    日止，按週年利率百分之5 算之利息，尚屬有據，應予准許
    。
六、綜上所述，原告依侵權行為之法律關係，請求被告應連帶賠
    償如主文第1 項所示之金額及利息，為有理由，應予准許。
    又兩造均陳明願供擔保，聲請宣告假執行或免假執行，爰分
    別酌定相當之擔保金額准許之。
七、本件事證已臻明確，兩造其餘攻擊防禦方法核與本案判決之
    結果無影響，毋庸一一論述。
八、據上論結，原告之訴為有理由，依民事訴訟法第78條、第85
    條第2 項、第390 條第2 項、第392 條第2 項、第3 項，判
    決如主文。
中　　華　　民　　國　　96　　年　　1 　　月　　31　　日
                  民事第二庭  審判長 法　官　阮世賢
                                     法  官  楊文廣
                                     法  官  林孟和
以上為正本，係照原本作成。
如不服本判決，應於收受送達後20日內向本院提出上訴書狀，其
未表明上訴理由者，應於提出上訴後20日內向本院補提理由書狀
（均須按他造當事人之人數附繕本）。
                                     書記官  蔣開屏
中　　華　　民　　國　 96　　年　　1 　　月　　31　　日
最高法院判決意旨：
1.裁判字號： 74年度台上字第1458號
  要    旨： 定作人定作高層建築物時，該工程之挖土施工足
             以動搖損壞鄰地房屋，為一般人皆知之事。從而
             定作人委託建築師設計及交付承攬人施工時，均
             應注意建築師及承攬人之能力，並應注意工程之
             進行安全，以免加害於鄰地，如怠於此注意即為
             定作或指示有過失。
2.裁判字號： 76年度台上字第2564號
  要    旨：被上訴人於選任大○公司為承攬人時，對於其承攬
            上開特殊工程之能力，是否已盡注意之能事？其任
            令「擋土設備及施工方法」由承攬人大○公司自行
            決定，因而損及上訴人工作物，能否謂對該工程之
            定作，毫無過失，即有審酌之餘地。
